臺灣高等法院刑事判決
109年度上訴字第3571號
上  訴  人  臺灣新北地方檢察署檢察官
被      告  張傳政




上列上訴人因被告毒品危害防制條例案件，不服臺灣新北地方法
院109年度審訴字第699號，中華民國109年7月22日第一審判決（
起訴案號：臺灣新北地方檢察署109年度毒偵字第319號），提起
上訴，本院判決如下：
    主  文
原判決撤銷。
本件公訴不受理。
    犯罪事實
一、公訴意旨略以：被告甲○○知悉海洛因、甲基安非他命分屬毒
    品危害防制條例所規定之第一、二級毒品，不得非法施用與
    持有，竟仍基於第一、二級毒品之犯意，於民國109 年1 月
    2 日8 時許，在新北市板橋區亞東醫院1 樓廁所內，以將海
    洛因、甲基安非他命混合置入針筒後，以注射身體之方式，
    同時施用第一級毒品海洛因、第二級毒品甲基安非他命1 次
    。嗣其於同日17時15分許，行經新北市板橋區信義路54巷底
    前，為警盤查，其主動交付海洛因1 包（含包裝袋1 只、驗
    餘淨重：0.0531公克），復經採集其尿液送驗後，呈可待因
    、嗎啡、甲基安非他命陽性反應。因認被告涉犯毒品危害防
    制條例第10條第1、2項之施用第一級、第二級毒品罪嫌。
二、原判決意旨略以：上揭事實，業據被告於警詢（施用海洛因
    部分）、偵查（施用海洛因部分）及審理時均坦承不諱，而
    被告斯時為警採集之尿液檢體（檢體編號：A0000000號）經
    送台灣檢驗科技股份有限公司檢驗結果，呈甲基安非他命、
    嗎啡、可待因陽性反應等情，有勘察採證同意書、新北市政
    府警察局受採集尿液檢體人姓名及檢體編號對照表、該公司
    109年1月20日濫用藥物檢驗報告在卷可佐；且扣案之米白色
    粉末 1包（含包裝袋1 只、驗餘淨重0.0531公克）經送臺北
    榮民總醫院鑑驗結果，檢出海洛因成分，亦有卷存該院109 
    年2 月18日北榮毒鑑字第C0000000號毒品成分鑑定書可徵；
    此外，另有新北市政府警察局板橋分局搜索扣押筆錄、扣押
    物品目錄表在卷可稽，被告上開任意性自白與事證相符而足
    採信。查被告前因施用毒品案件，經臺灣士林地方法院以88
    年度毒聲字第753 號裁定送觀察、勒戒後，認無繼續施用毒
    品之傾向，於88年4 月30日執行完畢釋放出所，並由臺灣士
    林地方檢察署檢察官以88年度偵字第4279號為不起訴處分確
    定；又於上開觀察、勒戒執行完畢釋放後3 年內之89年間，
    因施用毒品案件，經臺灣士林地方法院以89年度毒聲字第19
    72號裁定令入戒治處所施以強制戒治，嗣經同院以90年度毒
    聲字第316 號裁定停止戒治，於90年4 月17日停止戒治釋放
    出所，所餘戒治期間付保護管束，迄同年10月20日保護管束
    期滿未經撤銷，強制戒治視為執行完畢，該次施用毒品案件
    並經同院以90年度訴字第207 號判決判處有期徒刑8 月確定
    之情形，有本院被告前案紀錄表在卷可佐。是被告於觀察、
    勒戒執行完畢後，既已於3 年內再犯施用毒品經法院判處罪
    刑確定，則本次施用毒品犯行距前揭觀察、勒戒執行完畢之
    時雖逾3 年，仍無毒品危害防制條例第20條第3 項之適用，
    無再施予觀察、勒戒或強制戒治之必要，自應依法訴追處罰
    。準此，本案事證明確，被告上開犯行，洵堪認定。核被告
    所為，係犯毒品危害防制條例第10條第1 項、第2 項之施用
    第一級毒品、施用第二級毒品罪。被告因施用海洛因、甲基
    安非他命而持有前開毒品之低度行為，分別為施用之高度行
    為所吸收，不另論罪。又被告同時施用第一級毒品海洛因及
    第二級毒品甲基安非他命，係以一行為觸犯二罪名，為想像
    競合犯，應依刑法第55條前段之規定，從一重之施用第一級
    毒品罪處斷。
三、按被告行為後，毒品危害防制條例第20條第3 項、第23條第2 
    項於109 年1 月15日修正公布，且新增第35條之1 過渡規定
    ，並均於109 年7 月15日施行（以下合稱新法）。依新法規定
    ，觀察、勒戒或強制戒治執行完畢釋放後，「三年後再犯」施
    用毒品罪者，應適用觀察、勒戒及強制戒治之規定，「三年內
    再犯」施用毒品罪者，則應依法追訴；新法施行前犯施用毒
    品罪之審判中案件，於新法施行後，法院應依新法規定處理，
    倘係「三年後再犯」之案件，法院應依職權為觀察、勒戒或強
    制戒治之裁定（毒品危害防制條例第35條之1 修正說明二之(
    二)參照）。而新法所謂「三年後再犯」或「三年內再犯」，是
    否僅限於二犯施用毒品罪者或兼含三犯以上之情形，修正說
    明未予明載。就此，最高法院大法庭，於109年11月18日作
    成109年度台上大字第3826號裁定明示：民國109 年1 月15
    日修正公布、同年7 月15日施行之毒品危害防制條例第20條
    第3 項規定，犯第10條之罪於觀察、勒戒或強制戒治執行完
    畢釋放後，3 年後再犯第10條之罪者，適用本條前2 項之規
    定。上開所謂「3 年後再犯」，只要本次再犯（不論修正施
    行前、後）距最近1 次觀察、勒戒或強制戒治執行完畢釋放
    ，已逾3 年者，即該當之，不因其間有無犯第10條之罪經起
    訴、判刑或執行而受影響。
四、又法院於解釋、適用本次毒品條例上開修正條文時，允宜遵
    循醫療專業及刑事政策，保障施用毒品者為病患性犯人之健
    康權，兼顧保護社會安全及恪遵正當法律程序，確保法治國
    公平法院之具體實現。又本於權力分立原則，法院對檢察官
    職權行使，應予以尊重，雖非謂不得為適度之司法審查，惟
    對於施用毒品者本次所犯如距最近1 次觀察、勒戒或強制戒
    治執行完畢釋放後，已逾3 年者，檢察官既得本於立法者所
    賦與之職權裁量是否聲請法院裁定觀察、勒戒或為命附條件
    （現行法僅能附命完成戒癮治療）緩起訴處分之多元化處遇
    ，即聲請法院裁定機構內之觀察、勒戒並非檢察官所得採取
    之唯一途徑，法院自不能僭越檢察官之職權，逕對施用毒品
    者裁定應予觀察、勒戒或強制戒治。雖修正後之毒品條例第
    35條之1 第2 款規定：「審判中之案件，由法院或少年法院
    （地方法院少年法庭）依修正後規定處理；依修正後規定應
    為不起訴處分或不付審理之裁定者，法院或少年法院（地方
    法院少年法庭）應為免刑之判決或不付審理之裁定。」另該
    條款之立法說明亦謂：「若該等案件於修正施行前已繫屬於
    法院或少年法院（地方法院少年法庭）者，『為求程序之經
    濟，法院或少年法院（地方法院少年法庭）應依修正施行後
    之規定處理，即應依職權為觀察、勒戒或強制戒治之裁定』
    」等語，似欲透過立法說明由法院依職權裁定觀察、勒戒或
    強制戒治，以替代第20條第1 項、第2 項所定應由檢察官提
    出觀察、勒戒或強制戒治之聲請，惟若檢察官之「起訴之程
    序違背規定」，法院當不能「為求程序之經濟」便宜行事，
    而應嚴守程序上之正義，尊重檢察官之裁量權，並保障施用
    毒品者能獲得妥適並完善治療或其他有利戒毒途徑處遇之機
    會，檢察官逕予提起起訴，法院無從替代檢察官為上開合義
    務性之裁量處遇，應認本件起訴程序違背規定，且無從補正
    ，諭知不受理之判決（最高法院109年台上字第3826號判決
    意旨參照）。
五、查：被告曾因施用毒品案件，經臺灣士林地方法院以88年度毒
    聲字第753號裁定送觀察、勒戒後，認無繼續施用毒品之傾向
    ，於88年4 月30日釋放出所，並由臺灣士林地方檢察署檢察官
    以88年度偵字第4279號為不起訴處分確定；又於上開觀察、勒戒
    執行完畢釋放後3 年內之89年間，因施用毒品案件，經臺灣士林
    地方法院以89年度毒聲字第1972號裁定令入戒治處所施以強制
    戒治，嗣經同院以90年度毒聲字第316號裁定停止戒治，於90年
    4 月17日停止戒治釋放出所，所餘戒治期間付保護管束，迄
    同年10月20日保護管束期滿未經撤銷，強制戒治視為執行完畢
    ，該次施用毒品案件並經同院以 90年度訴字第207 號判決判
    處有期徒刑8 月確定之情形，有本院被告前案紀錄表在卷可
    佐。則本件被告於109年1月2 日8 時同時施用第一、二級毒
    品之犯行距前揭觀察、勒戒及強制戒治執行完畢之時已逾3 年
    ，揆諸前述說明，於新法施行後，本案應回歸適用觀察、勒戒及
    強制戒治之規定。檢察官雖依修正前毒品危害防制條例第23
    條第1項規定起訴，起訴程序未違背當時之規定，然於109年7
    月15日新法施行後，本案已不得追訴處罰，而應為觀察、勒戒
    之裁定。詎原判決仍以「被告於觀察、勒戒執行完畢後，既已
    於3年內再犯施用毒品經法院判處罪刑確定，則本次施用毒
    品犯行距前揭觀察、勒戒執行完畢之時雖逾3 年，仍無毒品危
    害防制條例第20條第3 項之適用，無再施予觀察、勒戒或強制
    戒治之必要，自應依法訴追處罰。」，而為有罪之判決，容
    有誤解。則依上開說明，檢察官上訴，請求撤銷改判，為有
    理由，應由本院將原判決撤銷，諭知公訴不受理之判決，並
    不經言詞辯論為之。
六、據上論斷，應依刑事訴訟法第369條第1項前段、第364條，
    第303條第1款、第307條，判決如主文。
本案經檢察官薛植和提起公訴，檢察官高智美提起上訴。
中　　華　　民　　國　　109 　年　　11　　月　　25　　日
                  刑事第八庭  審判長法　官  陳世宗
                                    法　官  周明鴻
                                    法　官  呂寧莉
以上正本證明與原本無異。
如不服本判決，應於收受送達後20日內向本院提出上訴書狀，其
未敘述上訴之理由者並得於提起上訴後20日內向本院補提理由書
（均須按他造當事人之人數附繕本）「切勿逕送上級法院」。
                                    書記官  蔡慧娟
中　　華　　民　　國　　109 　年　　11　　月　　25　　日